【裁判字號】    89,判,1419
【裁判日期】    890505
【裁判案由】    採取土石
【裁判全文】
行  政  法  院  判  決                          八十九年度判字第一四一九號
    再 審原 告  陳素蘭即吉隆砂石商行
    再 審被 告  宜蘭縣政府
右當事人間因採取土石事件，再審原告對本院中華民國八十八年三月五日八十八年度
判字第五○八號判決提起再審之訴。本院判決如左︰
    主  文
再審之訴駁回。
    事  實
緣再審原告於民國八十五年七月六日向再審被告申請採取宜蘭縣三星鄉○○○段破布
烏小段一五九之六七地號附近蘭陽溪河川公地土石，案經再審被告於八十六年九月八
日以八六府建水字第八九八七四號函略謂：「．．．貴行申請區域亦位於臺灣省政府
八十六年六月二十八日八六府建水政字第一五七八○七號公告禁採範圍內，本府礙難
受理。」再審原告不服，循序提起行政訴訟，經本院八十八年度判字第五○八號判決
（以下稱為原判決）駁回其訴。再審原告以原判決有行政訴訟法第二十八條第一款適
用法規顯有錯誤之再審事由，提起再審之訴。茲摘敘兩造訴辯意旨如次：
再審原告起訴意旨略謂︰一、按訴願法第二十四條：「訴願之決定確定後，就其事件
，有拘束各關係機關之效力。」規定，對於再審原告河川公地砂石採取案，再審被告
於前處分所謂：「停止受理」，既經臺灣省政府八十六年一月十四日八六府訴三字第
一四四○三五號訴願決定書撤銷在案，並於理由欄指示：「本案停止受理處分之案件
，請依土石採取規則第十二條規定，受理申請辦理勘查之後報水利局審核決定。」惟
再審被告本應受決定拘束受理申請辦理而不為，竟於八十六年九月八日八六府建水字
第八九八七四號函所為處分再度引用「停止受理」，並檢還再審原告申請書件，顯然
違反訴願法第二十四條規定。又土石採取規則第二十條：「中央主管機關為保存或調
節土石供需，必要時得公告一定區域為保留區，停止受理土石採取。」規定，已明訂
「停止受理土石採取」之公告係屬中央主管機關權責。今再審被告引用「停止受理」
之處分，顯然違反上揭土石採取規則第二十條規定，按行政訴訟法第一條第二項：「
逾越權限或濫用權力之行政處分，以違法論。」規定，則再審被告所為處分，實為逾
越權限而違背法令，嚴重損害再審原告合法權利至巨。二、茲臺灣省河川管理規則第
四十七條：「管理機關應於河川治理計畫目標下許可採取砂石，並以穩定河床，不影
響水流流向及疏濬河道為主，得視河床地形變遷、通水斷面及其他因素，分段劃定若
干可採區及禁採區，並公告之。」已明訂其法定方式；其公告必需同時包括可採區「
及」禁採區，方為適法。惟臺灣省政府八十六年六月二十八日八六府水政字第一五七
八○七號公告依據一係臺灣省河川管理規則第四十七條，但「公告主旨」僅「禁採」
範圍並無「可採」範圍，顯然違反臺灣省河川管理規則第四十七條之法定方式。按民
法第七十三條：「法律行為，不依法定方式者，無效。」則臺灣省政府上揭僅禁採之
公告，本屬無效。因鈞院原判決理由欄略謂：「則臺灣省政府依該規定，以八十六年
六月二十八日八六府水政字第一五七八○七號公告揭示宜蘭縣蘭陽溪、羅東溪禁採河
段，自非無據。」已違背臺灣省河川管理規則第四十七條之法定方式，則鈞院原判決
顯有適用法規錯誤之事實，為本件依法提起再審之訴理由。三、謹此狀請鈞院明鑑。
懇請將原判決廢棄，並將一再訴願決定及原處分均撤銷，以維法紀，實感法德等語。
再審被告答辯意旨略謂︰一、有關再審原告訴稱再審被告不依臺灣省政府八十六年一
月十四日八六府訴三字第一四四○三五號訴願決定書決定之拘束，而以八十六年九月
八日八六府建水字第八九八七四號函另為處分，違反訴願法第二十四條規定一節，查
再審被告停止受理系爭土石採取申請之處分，雖曾經臺灣省政府上開訴願決定撤銷，
惟該撤銷意旨係以臺灣省政府建設廳於八十五年十一月七日為「研商宜蘭縣政府公告
停止受理轄內河川土石採取之申請之適法性及處理辦法」邀集經濟部、臺灣省政府法
規委員會等單位派員會同討論，於八十五年十二月二日以八五建水字第○三四七○八
號函送會議紀議，並請原處分機關依研商結論事項辦理。卷查該研商結論：「本案停
止受理處分之案件，請依土石採取規則第十二條規定，受理申請辦理勘查之後報水利
局審核決定。」是本件原處分機關宜依該研商結論辦理，始稱妥適等語。惟再審被告
於事後以八十六年十月十八日八六府建水字第一二二九九二號函臺灣省政府同意停止
受理系爭河段採取土石，並經台灣省政府以八十六年十月三十日八六府水政字第○九
七五六六號函同意備查，該研商結論既與臺灣省政府上開同意停止受理函相牴觸，再
審被告自無依該研商結論辦理之餘地，有大院八十八年度判字第六四○號判決書理由
後段可稽。另查本件再審原告向再審被告申請土石採取，再審被告以該區業經臺灣省
政府八十六年六月二十八日一五七八○七號公告禁採而否准所請，並無應受理而不受
理之情事，再審原告以處分書載有「歉難受理」而訴稱再審被告有「不受理」之情事
顯係誤解，是再審被告原處分函（八十六年九月八日八六府建水字第八九八七四號）
於法並無不合，並無違反訴願法第二十四條之規定，再審原告當無據為提起再審之理
由。二、按「本規則所稱管理機關在省為臺灣省水利局，在縣（市）為縣（市）政府
（建設局或工務局）」、「省管理機關辦理左列事項：一、．．．四、主、次要河川
使用行為除農作物外，其許可、撤銷之審核。」、「縣（市）管理機關辦理左列事項
．．．五、除特別河段外各河川使用申請案件之受理、審核、許可及撤銷。．．．」
、「左列行為應向該河川管理機關申請許可．．．三、在河川區域採取砂石者。．．
．」、「管理機關應於河川治理計畫目標下許可採取砂石，並以穩定河床，不影響水
流、流向及疏濬河道為主，得視河床地形變遷、通水斷面及其他因素，分段劃定若干
可採區及禁採區、並公告之」，臺灣省河川管理規則第三條第一項前段、第六條第四
款、第七條第五款、第三十四條第一項第三款及第四十七條第一項分別定有明文。三
、依據臺灣省河川管理規則第四十七條第一項規定，臺灣省政府就主、次要河川（蘭
陽溪）有公告禁採之權責，該府八十六年六月二十八日八六府水政字第一五七八○七
號公告本縣蘭陽溪、羅東溪禁採河段，並無違誤。本案經再審被告審核結果查其申請
地點既位於省府上開公告禁採範圍內，遂據以否准所請，函復再審原告歉難受理，於
法亦無不合。另再審原告一再主張，臺灣省政府上開公告，未依臺灣省河川管理規則
第四十七條規定之法定方式，應包含可採區與禁採區，依民法第七十三條之規定，應
為無效云云。經查大院原判決理由後段：「．．．但查臺灣省河川管理規則第四十七
條既有明文規定：管理機關應於河川治理計畫目標下許可採取砂石，．．．『得』視
河床地形變遷、通水段面及其他因素，分段劃定若干可採區及禁採區，並公告之。則
臺灣省政府依該規定，以八十六年六月二十八日八六府水政字第一五七八○七號公告
揭示宜蘭縣蘭陽溪、羅東溪禁採河段，自非無據。」；另查大院八十八年度二八一號
判決書理由後段「．．．管理機關依臺灣省河川管理規則第四十七條規定，得視河床
地形變遷、通水斷面及其他因素，分段劃定若干可採區及禁採區；如認整條河川均可
或均不可採取砂石時，亦可公告全面准許採取，抑或全面禁採，並非違背法定方式，
而使之無效。．．．」大院亦與詳之述明，再審原告主張，顯係對上揭條文認知有誤
，不足採信。綜上所陳，原告所訴，大院原判決亦依法駁回在案，再審原告當無再據
以行政訴訟法第二十八條之規定，提起再審之訴，敬請大院駁回，以維法紀等語。
    理  由
按行政訴訟當事人對本院之判決提起再審之訴，必須具有行政訴訟法第二十八條所列
各款情形之一者，始得為之。而該條第一款所謂適用法規顯有錯誤者，係指原判決所
適用之法規與該案應適用之現行法規相違背或與解釋、判例有所牴觸者而言；至於法
律上見解之歧異，再審原告對之縱有爭執，要難謂為適用法規錯誤，而據為再審之理
由。本件再審原告於八十五年七月六日向再審被告申請採取上開蘭陽溪河川公地之土
石，案經再審被告於八十六年九月八日以八六府建水字第八九八七四號函略以基於河
川管理需要，業已停止受理申請使用河川地採取土石，再審原告申請區域亦位於台灣
省政府八十六年六月二十八日八六府水政字第一五七八○七號公告禁採範圍內，為礙
難受理之處分。原告不服，循序提起行政爭訟，經查原判決以台灣省政府依臺灣省河
川管理規則第四十七條規定，以八十六年六月二十八日八六府水政字第一五七八○七
號公告揭示宜蘭縣蘭陽溪、羅東溪禁採河段，自非無據。次查再審原告申請日期於再
審被告以八十六年九月八日府建水字第八九八七四號函處分前，本申請案之處理程序
尚未終結，本案申請地點既位於上開台灣省政府公告之禁採地點，自屬禁止所聲請之
事項，依中央法規標準法第十八條之規定，應適用新法規，從而判決駁回再審原告前
訴訟程序之訴。經核原判決所適用之法規與本案應適用之現行法規並無違背，與解釋
、判例亦無牴觸。再審原告起訴意旨詳如事實欄之所載，經查台灣省政府八十六年一
月十四日八六府訴三字第一四四○三五號訴願決定將「原處分撤銷，由原處分機關另
為處分」，雖指示本案宜依台灣省政府建設廳八十五年十二月二日八五建水字第○三
四七○八號函送會議紀錄之研商結論辦理，始稱妥適等語，惟查河川使用包括採取砂
石，其許可撤銷依河川之區分，分別屬於省或縣（市）不同之管理機關辦理。其屬主
要、次要河川及普通河川之特別河段者，除種植農作物外，依台灣省河川管理規則第
六條第四款規定，應由省管理機關為之，其砂石之可採區及禁採區之公告依同規則第
四十七條第一項之規定亦由省管理機關為之，而縣（市）管理機關對申請河川使用案
件於普通河川（除特別河段外）之河川使用有受理、審核、許可及撤銷之權限。本件
再審原告申請使用採取蘭陽溪河川公地土石，該蘭陽溪前經台灣省政府八十二年六月
二十三日府建水字第一六五一七九號公告為主要河川，其管理機關依上開法令規定為
台灣省水利局，系爭河段既經台灣省政府本於權責於八十六年六月二十八日以八六府
水政字第一五七八○七號公告為禁採區，已見前述，而上開會議紀錄之研商結論既與
台灣省政府禁採公告抵觸，再審被告自無再依該研商結論辦理之餘地。再審原告主張
依土石採取規則第二十條規定，停止受理採取土石之公告係屬中央主管機關權責，再
審被告為停止受理之處分，已違反訴願法第二十四條及土石採取規則第二十條之規定
，應屬逾越權限之處分云云，核無足採。次查依據台灣省河川管理規則第四十七條規
定：「管理機關應於河川治理計畫目標下許可採取砂石，．．．『得』視河床地形變
遷、通水斷面及其他因素，分段劃定若干可採區及禁採區，並公告之。」台灣省政府
依上述規定基於管理機關職權，以上開八六府水政字第一五七八○七號公告宜蘭縣蘭
陽溪、羅東溪禁採河段，乃依法令規定為裁量權之行使，再審原告訴稱台灣省河川管
理規則第四十七條係明定其公告必需同時包括可採區及禁採區，方為適法，而上開公
告只有禁採區而無可採區，已違反民法第七十三條法定方式之規定，應屬無效云云，
顯係對上揭條文認知有誤，屬於法律上見解之歧異，再審原告對之縱有爭執，要難謂
為適用法規錯誤，而據為再審之理由。本件原判決並無行政訴訟法第二十八條第一款
所謂適用法規顯有錯誤之再審事由，再審原告提起再審之訴，難謂有理由，應予駁回
。
據上論結，本件再審之訴為無理由，爰依行政訴訟法第三十三條、民事訴訟法第五百
零二條第二項，判決如主文。
中    華    民    國     八十九      年      五      月       五        日
                    行 政 法 院 第 五 庭
                                審 判 長 評  事      廖  政  雄
                                         評  事      趙  永  康
                                         評  事      沈  水  元
                                         評  事      林  清  祥
                                         評  事      姜  仁  脩
右  正  本  證  明  與  原  本  無  異
                                         法院書記官  葛  雅  慎
中    華    民    國     八十九      年      五      月       八        日


司法院資訊處製作；財團法人民間司法改革基金會備份。
